臺灣臺中地方法院民事判決　95年度訴字第1058號
原　　　告　乙○○
訴訟代理人　陳建勛律師
被　　　告　甲○○
　　　　　　丙○○
上列當事人間請求確認債權不存在事件，本院於95年12月27日言
詞辯論終結，判決如下：
    主    文
確認被告就原告所有坐落臺中縣大甲鎮○○段二一七地號土地及
同段5號建號建物，於民國九十四年九月二十三日以臺中縣大甲
地政事務所九十四年甲地資字第○七○六五○號收件，九十四年
九月二十六日登記，以被告為權利人，原告為債務人，權利價值
新臺幣貳佰萬元之抵押權所擔保之債權，債權範圍各二分之一，
對原告不存在。
被告應將前項抵押權塗銷。
訴訟費用由被告共同負擔。
    事實及理由
甲、程序方面：
    按確認之訴非原告有即受確認判決之法律上利益者，不得提
    起。所謂即受確認判決之法律上利益，係指法律關係之存否
    不明確，原告主觀上認其在法律上之地位有不安之狀態存在
    ，且此種不安之狀態，能以確認判決將之除去者而言（最高
    法院52年臺上字第1240號判例意旨參照）。本件兩造就系爭
    抵押債權200萬元之存否仍有爭執，就原告對系爭抵押債權
    之存否及系爭一般抵押權之設定是否仍有效等不安狀態，自
    得以確認判決加以確定，揆諸前開判例意旨，原告就系爭抵
    押債權之存否自有確認利益，先予敘明。
乙、實體方面：
一、原告起訴主張：坐落臺中縣大甲鎮○○段217地號土地及同
    段5號建號建物（下稱系爭房地）為原告所有，原告於民國
    （下同）94年4月2日因腦中風病發，意識不清，嗣經治療，
    意識現已清楚，但反應仍屬遲緩。而被告係原告之子女，竟
    趁原告中風之際，為圖謀原告之財產，遂將原告帶至戶政事
    務所申請印鑑證明，並騙取相關證件後，擅自委由代書持向
    地政事務所辦理系爭房地之抵押權設定，然原告並未曾向被
    告2人為任何借貸，且雙方並無任何債權債務關係，故系爭
    抵押權並無所擔保之債權存在，而該抵押權設定使土地所有
    人即原告在私法上之地位受有侵害之危險，為此原告訴請確
    認該抵押債權不存在，並本於所有權之法律關係，請求被告
    塗銷系爭房地之抵押權登記。並聲明：(1)確認被告就原告所
    有坐落臺中縣大甲鎮○○段第217地號土地及同段第5號建號
    建物，於94年9月23日，以臺中縣大甲地政事務所94年甲地
    資字第070650號收件，94年9月26日登記，權利價值為新臺
    幣（下同）200萬元抵押權所擔保之債權不存在。(2)被告應
    將前項抵押權設定登記予以塗銷。
二、被告則以：因被告小時候家境貧寒，被告甲○○於國中未畢
    業即到工廠上班幫忙賺錢貼補家用，系爭土地係由被告甲○○賺錢、協助母親支付標會金所購買。而被告丙○○於70年
    高中畢業後即入營服役並轉服士官役，系爭房屋乃於伊服役
    期間所建造，故建造房屋之貸款，係由其薪水所予以補貼支
    付，且從83年11月起亦陸續以匯款方式提供原告生活費用開
    銷。原告係為避免日後家產無法處理，又念及被告2人對家
    中開銷之付出，故在其自由意識之同意下，先由原告前往戶
    政事務所請領印鑑證明，並交由丁○○代書代為辦理系爭房
    地抵押權設定登記予被告2人，債權範圍各2分之1，原告並
    同時簽發票號0000000、0000000，面額皆為100萬元之本票
    各1紙交予被告，是被告並無騙取原告相關證件辦理系爭抵
    押權設定等語，資為抗辯。並聲明：原告之訴駁回。
三、本件兩造不爭執事項：
  (一)坐落臺中縣大甲鎮○○段217地號土地及同段5號建號建物為
    原告所有。
  (二)前開土地及建物於94年9月26日設定普通抵押權予被告二人
    。權利價值為200萬元，債權範圍為各2分之1。
  此外，復有系爭土地登記簿謄本影本、系爭抵押權設定登記申
  請書等相關文件在卷可稽，得作為本件判斷之基礎。
四、本件兩造爭執所在厥為：(一)系爭抵押權設定時，系爭抵押債
    權是否存在？(二)系爭抵押權是否應予塗銷？茲分別說明如下
    ：
  (一)按抵押權為擔保物權，具有從屬性，倘無所擔保之債權存在
    ，抵押權即無由成立，自應許抵押人請求塗銷該抵押權之設
    定登記；又抵押權為從物權，以其擔保之債權存在為發生之
    要件，契約當事人間除以債權之發生為停止條件，或約定就
    將來應發生之債權而設定外，若所擔保之債權不存在，縱為
    抵押權之設定登記，自難認其抵押權業已成立（最高法院84
    年度台上字第167號、同院89年度台上字第1086號判決要旨
    參考）。
  (二)被告2人辯稱：系爭房地設定抵押權予被告，均係在原告同
    意下委由代書丁○○辦理，並無任何竊盜或偽造文書等犯行
    等語，並提出台灣台中地方法院檢察署檢察官95年度偵字第
    9330號不起訴處分書影本1份及聲請訊問證人丁○○為憑，
    而證人丁○○確亦到庭證稱：以前原告常來找我，陸續說明
    為何要過戶的原因，因為女兒要嫁的時候，都沒給女兒什麼
    錢，婚前女兒有拿錢給她一起買土地，且婚後也有給零用錢
    ，她住台北的兒子，有幫忙繳房屋貸款，我有跟原告說系爭
    土地為農地，無法過戶，之後向原告提議設定抵押權予被告
    等語（見本院95年11月28日言詞辯論筆錄），核與台中縣大
    甲地政事務所95年5月2日甲地籍字第0950003495號函附系爭
    抵押權設定登記申請書影本所載相符，且內附原告印鑑證明
    申請日期為94年9月21日，與系爭抵押權設定申請收件日之
    同年月23日相近，足徵兩造間確有設定系爭抵押權之事實，
    應堪認定。原告主張被告圖謀原告財產，將原告帶至戶政事
    務所申請印鑑證明，並騙取相關證件後，擅自委由代書持向
    地政事務所辦理系爭房地之抵押權設定等情，尚乏憑據，要
    無足採。
  (三)查系爭抵押權設定契約書之擔保權利總金額欄內雖記載200
    萬元；惟被告丙○○於上開竊盜等刑事案件偵查中陳稱：「
    （為何要辦理200萬元之抵押權設定？你們之間何時有債務
    存在？）我父親死後，我母親（即原告）說我跟甲○○對家
    庭有貢獻，所以先設定200萬元的抵押權給我跟甲○○，免
    得我二人吃虧，並非有任何債務存在。」等語（見台灣台中
    地方法院檢察署95年度他字第1473號偵查卷第8頁），且被
    告亦自承：「當初，警察問我『你媽媽有沒有欠你錢？』，
    我當然說沒有。」等語（見本院95年8月23日言詞辯論筆錄
    ），再參酌證人丁○○到庭證稱：「（既然有寫契約，為何
    還要寫本票？）因為原告問我要如何給被告保障，我只好跟
    原告說，既然要給被告保障，不然就設定抵押權給被告。原
    告表示說只要給他們有一個保證就好了。原告將來他過世後
    ，如果沒有辦法得到產權，至少可以拿到錢。我跟原告說，
    如果要多一層保障，可以寫一張本票。寫本票是我提議的。
    當時，被告2人也有在我事務所，他們沒有表是什麼意見，
    只要他媽媽說好就好了。」等語（見本院95年11月28日言詞
    辯論筆錄），顯見兩造間並無200萬元之債權債務存在。雖
    被告另提出上開原告所簽發之本票2紙，且被告甲○○亦提
    出其63年至73年工作年資，目前工作薪資等，被告丙○○亦
    提出原告勞工保險卡、薪資袋、紅包袋、及其勞保卡、在職
    資料等，惟均尚難據此證明被告對原告有200萬元債權存在
    ，且原告固到庭自承被告甲○○確有交付金錢予原告用以支
    付會款，及被告丙○○有支付生活費或零用金予原告等情屬
    實，然此或為子女對父母應盡之扶養義務，或為贈與原告之
    金錢，尚難遽認被告因此對原告享有債權，況且，債權額20
    0萬元，被告亦未能舉證以實其說，是原告主張兩造間並無
    系爭200萬元之債權，應堪採信。
  (四)按抵押權之成立以債權之存在為前提，債權若不存在，抵押
    權亦不成立，抵押權全為債權之存在而成立，是為抵押權成
    立上之從屬性，我國通說及實務上均認抵押權有此種特性。
    查本件兩造間系爭抵押債權既不存在，已如前述，則系爭抵
    押權即無由成立，揆諸前開判決要旨，自應許原告（即抵押
    人）請求塗銷該抵押權之設定登記。
五、綜上所述，原告與被告間既無系爭抵押債權存在，已如前述
    。從而，原告訴請確認被告就原告所有系爭房地，於民國94
    年9月23日以臺中縣大甲地政事務所94年甲地資字第070650
    號收件，94年9月26日登記，以被告為權利人，原告為債務
    人，權利價值200萬元之抵押權所擔保之債權，債權範圍各
    2分之1，對原告不存在之判決非無理由，應予准許。又系爭
    抵押權所擔保之債權既非存在，其抵押權已失其從屬性而無
    由成立，則系爭抵押權登記之存在，對於原告所有權之圓滿
    已造成妨害，從而，原告依民法第767條規定，訴請塗銷系
    爭抵押權登記，於法有據，應予准許。
六、因本件事證已臻明確，兩造其餘主張、陳述及所提之證據，
    經核與本件結論無涉或無違，毋庸再逐一論述，附此敘明。
七、據上論結，本件原告之訴為有理由，依民事訴訟法第78條、
    第85條第1項前段，判決如主文。
中　　華　　民　　國　　96　　年　　1 　　月　　12　　日
                  民事第四庭    法  官  夏一
上正本係照原本作成。
如對本判決上訴，須於判決送達後20日內向本院提出上訴狀。
中　　華　　民　　國　　96　　年　　1 　　月　　12　　日
                                書記官  莊玉惠
